【裁判字號】    89,判,2339
【裁判日期】    890627
【裁判案由】    綜合所得稅
【裁判全文】
行  政  法  院  判  決                          八十九年度判字第二三三九號
    原      告  甲○○
    被      告  財政部臺灣省北區國稅局
右當事人間因綜合所得稅事件，原告不服行政院中華民國八十八年四月十四日台八八
訴字第一四七一一號再訴願決定，提起行政訴訟。本院判決如左︰
    主  文
原告之訴駁回。
    事  實
緣原告八十二年度綜合所得稅結算申報，被告以其漏報取自國防部中山科學研究院（
以下簡稱中科院）之薪資所得計新台幣（下同）二七五、八○八元，乃核定補徵稅額
一六、五四八元。原告不服，就取自中科院薪資所得二七五、八○八元部分，申經復
查結果，未准變更，提起一再訴願，遞遭決定駁回，遂提起行政訴訟，茲摘兩造訴
辯意旨於次：
原告起訴意旨略謂︰
一、人民固有納稅之義務，惟須以法律定之，以杜徵、納雙方之爭議，是謂「租稅法
    定主義」；人民為「權利主體」並非「權利客體」。姑不論行政程序法，已規範
    未來行政機關不論是制定行政命令或作成行政處分，都必須尊重人民的參與權。
    法律規定，行政機關頒布行政命令或作成行政處分前，必須讓人民調閱相關文件
    ，表達意見甚至召開公聽會，必要時還要舉行言詞辯論。原告依中央法規標準法
    第十六條、第十七條、第十八條從新從優原則等規定，並認為所得稅法第九十四
    條第一項已規定扣繳義務人於扣繳稅款時，應隨時通知納稅義務人，如原扣稅額
    與稽徵機關核定稅額不符時，扣繳義務人於繳納稅款後，應將溢扣之稅款退還納
    稅義務人；其不足之數則由扣繳義務人補繳，被告應不得向原告追繳。鈞院以往
    對民間事業主依所得稅法第九十四條第一項辦理，何以換到行政院、國防部、中
    科院等時，卻明顯違反行政法上「禁反言」之原則。本件實應適用稅捐稽徵法第
    四十八條之三「．．．適用最有利納稅義務人之法律」之從新從優原則，撤銷原
    處分。
二、中科院於民國五十五年成立時，就已有「品位加給、技術津貼」之給與，直至六
    十八年，由中科院員工具名檢舉未依法納稅，財政部函請國防部查明給付性質，
    已經歷十三個寒暑；且國防部更以基於業務機密之理由無從提供。況財政部雖擬
    具處理辦法，報行政院准予備查，並於同年十一月三十日以台財稅三八五○一號
    函復國防部徵免原則，唯行政院、國防部、中科院基於國防武器自主研發政策需
    要，並未示知員工，且財政部發文給國防部後，歷經十四載，卻無進一步具體作
    為，實在難於令人相信，唯一合理的解釋，就是配合國防武器自主研發的政策，
    而不作為。財政部稅制委員會復於七十九年、八十三年、八十七年所編印各版所
    得稅法令彙編中，分別以七十九年十月十八日台財稅第七九○七一四三三四號函
    、八十三年八月三十一日台財稅第八三一六○七六六一號函、八十七年九月二十
    一日台財稅第八七一九六五三六六號函再三宣示，凡未編入該年度版之非經其重
    行核定，一律不再援引適用，遍查其七十九、八十三、八十七各年度版之所得稅
    法令彙編中皆未列入財政部六十八台財稅三八五○一號及行政院台八十四財三七
    ○○七號函，應為無效之函示，必經各權責機關重新核定後，始重新生效。顯然
    行政機關未送立法院備查，其便宜行事之心態，更不合行政法「程序正義」之原
    則。
三、中科院非軍職員工補稅事件，明顯牴觸憲法。中科院是根據動員戡亂臨時條款第
    四條戡亂時期本憲政體制授權總統得設置動員戡亂機構，決定動員戡亂有關大政
    方針及第五條總統為適應動員戡亂需要，得調整中央政府之行政機構、人事機構
    及其組織所授予總統之權力，第一百六十六條「國家應獎勵科學之發明與創造．
    ．．」及第一百六十七條「國家對於左列事業或個人，予以獎勵或補助．．．對
    於學術或技術有發明者．．．」，核予中科院非軍職員工部分所得（即品位加給
    、技術加給）免徵所得稅之租稅優惠，苟非有依據，中科院非軍職員工即難歷經
    二十五載皆未依法扣稅。中科院非軍職員工之薪資，分為本薪、及品位加給、技
    術加給兩大部分，而本薪部分依法扣稅，使其合乎憲法第十九條的人民有納稅之
    義務之規定，至於品位加給、技術津貼部分則依憲法第一百六十六條及第一百六
    十七條之獎勵原則，予以免稅獎勵，堪稱允當。所以中科院非軍職員工品位加給
    、技術加給，雖未載入所得稅法第四條所列舉免稅事由中，但條列式之事項，難
    免掛一漏萬，要之憲法第一百六十六條、第一百六十七條及增修條文第十條基本
    國策已明示保障科學研究者應予獎勵，實無畫蛇添足之必要。查憲法第二十二條
    「凡人民之其他自由及權利，不妨害社會秩序，公共利益者，均受憲法保障。」
    蓋中科院非軍職員工執行國家既定的國防武器自主研發政策，先後完成IDF 戰鬥
    機、雄峰飛彈、天劍一型、二型飛彈、天劍二型陸射型飛彈等可公布或不可公布
    之科技，顯然都是增進公共利益應受憲法之保障，被告遽予課徵所得稅，不無違
    誤，為此請與一再訴願決定併予撤銷，並命為言詞辯論及請中科院參加訴訟等語
    。
被告答辯意旨略謂︰
一、按「左列各種所得，免納所得稅：．．．八、中華民國政府或外國政府，國際機
    構，教育、文化、科學研究機關、團體、或其他公私組織，為獎勵進修、研究或
    參加科學或職業訓練而給與之獎勵金及研究、考察補助費等。但受領之獎學金或
    補助費，如係為授與人提供勞務所取得之報酬，不適用之。」「一凡依職級按月
    定額發給者，應屬各該研究人員之薪資所得，應於給付時應依法辦理扣繳，所得
    人並應於年度結算申報時合併申報課稅。二如係按研究計畫個案給付、並非通案
    按職級按月給付者，則為研究補助費，依法可免稅所得稅。三如屬第一種情形，
    中科院以往未依法扣繳，所得人以往年度亦未申報納稅者，應即請中科院轉知各
    所得人自行向稽徵機關補報並補繳應納稅款，可免予處罰，自六十九年一月起，
    中科院應於給付時依法扣繳，所得人應於每年終後合併申報綜合所得稅。四本?
    袑g報奉行政院六十八年十一月八日台六十八財第一一二○四號函准予備查在案
    。」「中科院給付非軍職人員「科技品位加給」暨「技術津貼」之所得稅徵免原
    則，仍請依本部六十八年十一月三十日台財稅第三八五○一號函辦理。」分別為
    所得稅法第四條第八款所規定及財政部六十八年十一月三十日台財稅第三八五○
    一號函、八十四年八月十四日台財稅第八四一六四一四一八號函釋在案。次按「
    中科院給付非軍職人員之科技品位加給暨技術津貼，免扣繳所得稅一案，與現行
    法令規定不合，奉示：本案應依法課徵所得稅：至追課以往年度所得部分，請洽
    商財政部妥為處理．．．。」復為行政院秘書長八十四年十月十七日台八十四財
    三七○○七號函釋在案。
二、經查中科院之預算雖分別依計畫編列人事費支應其員工之各項給與，但實際上領
    受「科技品位加給」或「技術津貼」之非軍職人員，無論配屬之單位或參與不同
    計畫，悉依該院所訂「科技人員品位加給標準表」、「技術員薪給標準表」之等
    級，每月按級定額領取「科技品位加給」或「技術津貼」。該院與其聘僱人員之
    約定事項亦載明所指薪給，除實物代金及眷補費外，包括全部給與，是以該院非
    軍職人員所領受之「科技品位加給」或「技術津貼」，核屬其因提供勞務所取得
    之報酬，另被告於八十二年間曾派員前往該院現場瞭解結果，該院支付非軍職人
    員之「科技品位加給」及「技術津貼」係採按月給付方式，是依前揭法條及函釋
    規定，原核定以系爭薪資所得（研究補助費或品位加給）二七五、八○八元，併
    課當年度綜合所得額，核定應補稅額一六、五四八元，要無不合，請予維持。
三、至原告主張於申報所得稅時，即依當年度扣繳憑單誠實申報，被告怠於事實之認
    定，而且在認定標準未明確前，追溯補徵系爭所得之綜合所得稅，實有悖依法課
    稅原則乙節；按財政部六十八年十一月三十日台財稅第三八五○一號函釋，中科
    院發給研究人員之研究加給依職級按月定額發給者，應屬各該研究人員之薪資所
    得，應於給付時應依法辦理扣繳，所得人並應於年度結算申報時合併申報課稅，
    並自六十九年一月起適用。是「品位加給」屬薪資所得應合併申報課稅已臻明確
    ，原告主張顯係對法令之誤解。且按現行所得稅法對此相關之規定條文，係於民
    國五十二年制訂迄今，對系爭「品位加給」及「技術津貼」應依法課徵所得稅之
    規定並未修正，本局依所得稅法規定補徵八十二年度綜合所得稅，依法並無不合
    ，請判決駁回原告之訴等語。
    理  由
一、按中華民國政府或外國政府，國際機構、教育、文化、科學研究機構、團體，或
    其他公私組織，為勵進修、研究或參加科學或職業訓練而給與之學金及研究
    、考察補助費等所得，免納所得稅。但受領之學金或補助費，如係為授與人提
    供勞務所取得之報酬，不適用之，為行為時所得稅法第四條第八款所規定。又凡
    公、教、軍、警、公私事業職工薪資及提供勞務者之所得，為薪資所得，該項所
    得之計算，以在職務上或工作上取得之各種薪資收入為所得額；前項薪資包括薪
    金、俸給、工資、津貼、歲費、金、紅利、各種補助費及按月或按年分期給付
    之退休金或養老金。但為雇主之目的，執行職務而支領之差旅費、日支費及加班
    費不超過規定標準者，及依同法第四條規定免稅之項目，不在此限，復為同法第
    十四條第一項第三類所明定。
二、本件原告八十二年度綜合所得稅結算申報，被告初查以其漏報取自中科院之薪資
    所得二七五、八○八元，乃核定補徵稅額一六、五四八元。原告不服，以系爭所
    得係研究補助費，依行為時所得稅法第四條第八款規定，應屬免稅所得，且系爭
    所得係依研究計畫專案申請及依各員工參與程度分別計算發放，並非定額給付，
    於會計上採按月給付僅屬權衡變通辦法，其性質符合財政部六十八年十一月三十
    日台財稅字第三八五○一號函釋，稽徵機關逐年至中科院查閱相關會計資料，亦
    對系爭所得未予扣繳一節未予置理，中科院據以認定系爭研究補助費係屬免稅所
    得，應屬合法、適當，稽徵機關於經過數年後始為應稅主張，有違信賴原則云云
    ，申經復查結果，以原告為中科院非軍職員工，八十二年度領取自中科院薪資中
    之二七五、八○八元屬品位加給，為其所不爭，而中科院之預算雖分別依計畫編
    列人事費支應員工之各項給與，然領受科技品位加給或技術津貼之非軍職人員，
    無論配屬之單位或參與不同計畫，悉依該院所訂「科技人員品位加給支給標準表
    」「技術員薪給標準表」之等級，每月按級定額領取科技品位加給或技術津貼。
    中科院聘僱人員之約定事項亦載明薪給除實物代金及眷補費外，包括全部給與，
    業經被告所屬大溪稽徵所赴中科院查閱資料瞭解無誤，並為中科院八十一年十一
    月三日八十一訓誠字第一六八七三號函所明示，系爭品位加給自始即屬薪資所得
    ，自應依法合併申報繳稅，原核定並無不合，乃未准變更。
三、至原告起訴主張如事實欄所列各節。惟查憲法雖規定提高從事教育、科學等工作
    者之待遇，惟並未賦與該項工作者其所得享有免稅之特權，而系爭品位加給所得
    ，屬所得稅法第四條第八款但書及第十四條第一項第三款所定之薪資所得，復無
    得予免稅之規定，被告予以追徵稅款即非無據。原告指為違憲云云，即無可取。
    又本件中科院之預算雖分別依計畫編列人事費支應其員工之各項給與，但實際上
    領受「品位加給」或「技術津貼」之非軍職人員，無論配屬之單位或參與不同計
    畫，均依該院所訂「科技人員品位加給支給標準表」、「技術員薪給標準表」之
    等級，每月按級定額領取科技品位加給或技術津貼。且該院與其聘僱人員之約定
    事項亦載明所指薪給，除實物代金及眷補費外，包括全部給與，其非軍職人員所
    領受之科技品位加給或技術津貼，核屬因提供勞務所取得之報酬，應無行為時所
    得稅法第四條第八款免納所得稅規定之適用。況被告於八十二年間派員前往該中
    科院瞭解結果，其支付非軍職人員之科技品位加給及技術津貼確係按月給付方式
    ，復經中科院八十一年十一月三日（八一）訓誠字第一六八七三號函致被告，說
    明該院各類薪資扣繳所得稅狀況：「以該院於年度開始即訂有各項研究計畫，並
    按照研究計畫逐月實施。各項研究計畫除一般經費外，為獎勵科技人員竭盡心智
    參與研發工作，另編列研發人員研究補助費及技術津貼。為便利作業，研發人員
    研究補助費係採按月發放方式，再經由成本歸戶手續，回歸計畫預算內（研究補
    助費採個案給付，必將增加人力及作業之負擔，不符經濟效益）」等語。足見中
    科院給付非軍職員工之品位加給及技術津貼之所得，屬經常性研究補助費給與，
    且依職級按月定額支給，為提供勞務所取得之報酬，依行為時所得稅法第四條第
    八款但書及第十四條第一項第三類之規定，核非屬免稅之所得。系爭應納稅款，
    既未逾稅捐稽徵法第二十一條所定核課期間，被告依上開所得稅法規定、發單補
    徵稅款，核與租稅法定之原則無違。又財稅機關所為之函釋，未經選錄入財政部
    編印之法令彙編者，並非即為無效，且系爭所得稅之課徵，係依據所得稅法第四
    條第八款但書及第十四條第一項第三類之規定，即非財政部之函釋。原告以該部
    六十八年台財稅字第三八五○一號等函釋未經編列該部編印之所得稅法法令彙編
    ，應屬無效，須經重新函示才能起課云云，尚有誤會。另所得稅法規定扣繳義務
    人之扣繳義務，旨在保障所得稅之課徵，而依所得稅法第七十一條規定，原告為
    系爭所得之繳納及申報義務人，是如扣繳義務人未善盡扣繳義務，稽徵機關經查
    得實情後，除得向扣繳義務人追究外，非不得逕向為納稅及申報義務人之原告追
    徵。原告謂未向中科院追究，而逕向其補徵系爭稅款，有違平等及程序正義云云
    ，亦不足取。至所稱信賴保護原則，係指人民信賴政府機關之決定，就其生活關
    係已有適當之安排，應給予保護或給予合理補償而言。本件財政部（六十八）台
    財稅字第三八五○一號函釋說明：「一、凡依職級按月定額發給者，應屬各該研
    究人員之薪資所得，應於給付時應依法辦理扣繳，所得人並應於年度結算申報時
    合併申報課稅。二、如係按研究計劃個案給付、並非通案按職級按月給付者，則
    為研究補助費，依法可免納所得稅。三、如屬第一種情形，中科院以往未依法扣
    繳，所得人以往年度亦未申報納稅者，應即請中科院轉知各所得人自行向稽徵機
    關補報並補繳應納稅款，可免予處罰，自六十九年一月起，中科院應於給付時依
    法扣繳，所得人應於每年終後合併申報綜合所得稅。．．．」並未就系爭依職級
    按月定額發給之所得為應予免稅之承諾，自無信賴保護原則之適用。是原告應依
    規定申報系爭所得而未申報，被告依首揭規定補徵漏報稅款一六、五四八元，一
    再訴願決定遞予維持，均無違誤。原告起訴意旨，難謂有理，應予駁回。又本件
    事實已臻明確，原告請行言詞辯論，核無必要，併此明。
據上論結，本件原告之訴為無理由，爰依行政訴訟法第二十六條後段，判決如主文。
中    華    民    國     八十九      年      六      月     二十七      日
                    行 政 法 院 第 三 庭
                                審 判 長 評  事      曾  隆  興
                                         評  事      鄭  淑  貞
                                         評  事      林  家  惠
                                         評  事      徐  瑞  晃
                                         評  事      張  瓊  文
右  正  本  證  明  與  原  本  無  異
                                         法院書記官  賀  瑞  鸞
中    華    民    國     八十九      年      六      月     二十七      日


司法院資訊處製作；財團法人民間司法改革基金會備份。
